最高法院刑事判決　　　　　　　　　　　　　　　九十一年度台上字第七四七八號
　　上　訴　人　甲　○
右上訴人因誣告案件，不服台灣高等法院台南分院中華民國八十九年十月十一日第二
審判決（八十九年度上訴字第一０二０號，起訴案號：台灣嘉義地方法院檢察署八十
八年度偵字第三九０號），提起上訴，本院判決如左：
    主  文
原判決撤銷，發回台灣高等法院台南分院。
    理  由
本件原判決認定上訴人甲○明知周元亮祭祀公業之設立人非上訴人之父周知高及周胡
二人，派下有五大房，派下員除前管理人周廷倫之後人周土龍、周坤泉、周坤河、周
明棠外，應尚有第一任管理人周質之後人周枋宜等人，其並非周元亮祭祀公業之派下
員，詎上訴人與方火龍二人為求迅速取得周元亮祭祀公業之派下員身分，竟共同基於
明知為不實之事項使公務員登載於其職務上所掌之公文書之犯意聯絡，共同製作周胡
、周知高二人為周元亮祭祀公業之設立人，上訴人、周土龍、周坤泉、周坤河、周明
棠五人為派下全員之系統表，而於民國八十六年十二月十七日由方火龍以不知情之代
書劉巧玲之名義向嘉義縣民雄鄉公所提出申請核發周元亮祭祀公業之派下員證明，經
嘉義縣民雄鄉公所承辦公務員為程序審查後，即將該不實事項登載於職務上所載之簽
稿公文書上，並於八十七年一月九日以八十七嘉民鄉政字第二０二五四號公告徵求異
議，待公告二個月期限屆至，因無人異議，即由嘉義縣民雄鄉公所於八十七年四月二
日以八十七嘉民鄉政字第四六八五號函核發周元亮祭祀公業之派下全員證明書與上訴
人，足以生損害於周元亮祭祀公業派下員全體及嘉義縣民雄鄉公所管理祭祀公業之正
確性，因涉有刑法第二百十四條之使公務員登載不實事項於公文書罪嫌，經周枋宜、
周火炎、周玉枝、周振德、周再興、周培楚等六人提出告訴，為台灣嘉義地方法院檢
察署檢察官於八十七年九月二十三日以八十七年度偵字第四四五三號聲請法院簡易判
決處刑在案。上訴人因而懷恨在心，竟意圖周枋宜、周火炎、周玉枝、周振德、周再
興、周培楚、周茂能等七人受刑事處分，於八十七年十一月五日具狀向台灣嘉義地方
法院檢察署提出告訴，而於同年月六日繫屬台灣嘉義地方法院檢察署，誣指周枋宜、
周火炎、周玉枝、周振德、周再興、周培楚、周茂能等七人於申報期間提不出派下員
證明，卻於事後提出偽造之周元亮子孫系統表，以阻礙周元亮祭祀公業之申報清理，
認周枋宜、周火炎、周玉枝、周振德、周再興、周培楚、周茂能等七人應成立偽造文
書罪云云。嗣經台灣嘉義地方法院檢察署檢察官偵查結果，認為上訴人上揭指訴純係
基於私利及不甘本身被檢察官起訴為了洩憤而捏造之不實事項，而於八十七年十一月
二十六日以八十七年度偵字第七二一四號對周枋宜、周火炎、周玉枝、周振德、周再
興、周培楚、周茂能等七人處分不起訴確定在案，並查知上訴人涉有誣告罪嫌等情。
因而維持第一審論處上訴人意圖他人受刑事處分，向該管公務員誣告罪刑之判決，駁
回上訴人在第二審之上訴，固非無見。
惟查刑法上誣告罪之成立，以告訴人所訴被訴人之事實必須完全出於虛構為要件，若
有出於誤會或懷疑有此事實而為申告，以致不能證明其所訴之事實為真實，縱被訴人
不負刑責，而告訴人本缺乏誣告之故意，亦難成立誣告罪名。本院四十四年台上字第
八九二號判例可資參照。本件原判決事實引述上訴人於八十七年十一月五日具狀向台
灣嘉義地方法院檢察署提出告訴之事實，係指訴周枋宜、周火炎、周玉枝、周振德、
周再興、周培楚、周茂能等七人，於申報（祭祀公業周元亮派下員）期間提不出派下
員證明，卻於事後提出偽造之周元亮子孫系統表，以阻礙祭祀公業周元亮之申報清理
，認周枋宜等七人應成立偽造文書罪云云。而該案嗣雖亦經檢察官偵查終結為周枋宜
等人不起訴處分確定。然上訴人於八十六年十二月十七日由方火龍以代書劉巧玲之名
義向嘉義縣民雄鄉公所提出申請核發祭祀公業周元亮之派下員證明時，該鄉公所公告
徵求異議，公告期間二個月，無人異議。在此情形下，上訴人指訴周枋宜等人於申報
期間提不出派下員證明一節，能否認為虛構事實，殊有研求之餘地。且原判決對於上
訴人此部分之指訴，如何認定其係虛構事實，亦未加以論述，自有理由不備之違誤。
又周枋宜等人提出之周元亮子孫系統表，係記載呈請人周欽於三十六年一月四日呈請
民雄鄉長何甘棠交付派下員證明，經該鄉長蓋「右事實無訛此證」之字戳（見原審卷
第一七四頁）。而依原判決理由欄所載，民雄鄉公所職員林要圖、王敏慧、陳加茂等
人曾於另案偵查中證稱：無法確定該呈請書係正本等語。且民雄鄉公所八十七年八月
二十一日八十七嘉民鄉政字第一三四二號函亦載稱：一按前開「祭祀公業周元亮派下
員證明呈請書」證明人何甘棠，經承辦員查閱該時期之檔案資料，惟並無存有該件呈
請書之原稿。二復查該紙公業派下員證明呈請書所載申請日期為民國三十六年一月四
日，究係為民雄鄉公所核發否？事涉年代已久遠，實已無從查證。有該函附卷可稽。
則民雄鄉公所函雖未認定該派下員證明呈請書係虛偽，亦未確認其為真正。而民雄鄉
公所檔案既無該資料原稿，且是否為該鄉公所核發無從查證，上訴人認其屬於偽造而
訴請偵辦，自非無合理之懷疑，其是否有虛構事實之行為及誣告之犯意，尚有細心勾
稽詳加審認之必要。原審未深入調查說明周枋宜等人取得該證明呈請書之來源，與該
周元亮子孫系統表之正確性及該證明呈請書是否為民雄鄉公所正式核發，即以該鄉公
所函非認派下員證明呈請書係虛偽，遽行論處上訴人誣告罪刑，亦嫌速斷，不足以昭
折服，而有調查未盡及理由不備之違誤。上訴意旨指摘原判決不當為有理由，應認有
撤銷發回更審之原因。又原判決對於上訴人不另為無罪諭知之部分，基於審判不可分
之原則，併予發回，附此敘明。
據上論結，應依刑事訴訟法第三百九十七條、第四百零一條，判決如主文。
中      華      民      國    九十一    年     十二     月    二十六    日
                              最高法院刑事第八庭
                                  審判長法官  莊  登  照
                                        法官  洪  明  輝
                                        法官  黃  一  鑫
                                        法官  魏  新  和
                                        法官  林  秀  夫
      右正本證明與原本無異
                                              書  記  官
中      華      民      國    九十二    年      一      月      二      日
